最　高　行　政　法　院　判　決　　　　　　　　　九十一年度判字第一八二○號
　　上　訴　人　大中票券金融股份有限公司
　　代　表　人　乙○○
　　訴訟代理人　張萬傑律師
　　被 上訴 人　財政部臺北市國稅局
　　代　表　人　甲○○
右當事人間因營利事業所得稅事件，上訴人對於中華民國九十年十一月三十日臺北高
等行政法院九十年度訴字第一五五八號判決，提起上訴，本院判決如左：
　　主  文
原判決關於債券前手持有期間之利息扣繳稅款申報抵稅、退稅及該訴訟費用部分均廢
棄。
右廢棄部分，訴願決定及原處分（復查決定）均撤銷。
其餘上訴駁回。
廢棄部分第一審及上訴審訴訟費用由被上訴人負擔；駁回部分，上訴審訴訟費用由上
訴人負擔。
　　理  由
本件上訴人起訴主張：其八十五年度營利事業所得稅結算申報，申報出售短期票券損
失新台幣（下同）四三、一五三、四四八元，被上訴人初查否准認列。另申報扣繳稅
款五三、○八六、八九一元，被上訴人初查將其中以前手持有債券期間計算之利息（
下稱前手息）扣繳稅款三六、二○八、五二六元轉入債券成本項查核，否准抵減應納
稅額及退稅。惟依財政部民國七十年一月二十九日台財稅第三○七六三號函釋，短期
票券在未到期前出售之損失，營利事業可作當年度損失處理。又上訴人從事債券買賣
業務，債券持有人得於債券到期日，持息票至債券發行人處兌領整個發行期間之利息
，並取得扣繳憑單，依所得稅法第九十九條及第一百條規定，納稅義務人得憑扣繳憑
單抵繳應納稅額，被上訴人否准認列損失及抵繳稅款，於法不合，為此訴請判決撤銷
訴願決定及原處分。
被上訴人則以：上訴人本年度申報營業收入雖含票券買賣利益一五四、九○五、三二
八元，惟於計算課稅所得時，已自全年所得減除，故被上訴人核定否准認列買賣票券
損失四三、一五三、四四八元，與所得稅法第二十四條及財政部六十九年八月二十五
日台財稅第三七一一四號、八十七年七月二十三日台財稅第八七一九五四八○一號函
釋意旨，並無不合。上訴人所引財政部七十年一月二十九日台財稅第三○七六三號函
未列入八十三年版所得稅法令彙編，不再適用。又所得稅法第七十一條及第九十九條
雖分別規定，納稅義務人得以暫繳及扣繳稅款抵繳結算申報之應納稅額，及憑扣繳憑
單抵繳稅款，惟亦限定以自行繳納之稅款始有其適用。上訴人於利息兌領日買回公債
，兌領之利息及扣繳稅款均為前手所有，本身並無所得，無需課稅，且非扣繳稅款之
實際納稅義務人，縱扣繳憑單係以上訴人名義開立，然系爭前手息扣繳稅款非其負擔
及繳納，自不得以之抵繳應納稅額或申請退稅等語，資為抗辯。
原審斟酌全辯論意旨及調查證據之結果，以關於上訴人出售短期票券損失部分：財政
部八十七年七月二十三日台財稅第八七一九五四八○一號函釋謂：「營利事業購入短
期票券，在未到期前出售發生之所得，依本部六十九年八月二十五日台財稅第三七一
一四號函規定，並不發生繳納所得稅問題，亦免予併計營利事業所得額；其在未到期
前出售發生之損失，亦不得列為費用或損失，於計算營利事業所得額時減除。」係補
充該部六十九年八月二十五日台財稅第三七一一四號函釋：「．．．營利事業購入短
期票券，在未到期前出售所取得之利息收入，毋需扣繳稅款，亦免予併計當期營利事
業所得額課稅。」按行政解釋有補充法令之效力，當法律意義不明或不備時，或法條
文字雖無明文規定，而依論理顯然含有其意義情況時，均得就法律予以解釋。營利事
業所得稅未到期前出售短期票券所得之利息收入既予免稅，其相對出售損失如予認列
，營利事業將雙重獲益造成侵蝕稅源及課稅不合理現象。惟營利事業於未到期前出售
短期票券所得之利息收入或發生之損失如何列報，俾符合收入與成本、費用配合原則
，法條無從針對稽徵技術作詳細規定，上開函釋有關營利事業出售短期票券所取得利
息收入免併入所得額課稅，其出售損失亦不得列為費用或損失之規定，係本於所得稅
法第二十四條有關營利事業所得計算及短期票券利息所得，除扣繳稅款外，不計入營
利事業所得額課稅之規定意旨所作之解釋，並未於法律規定外，另行創設新權利義務
，不違反所得稅法第二十四條之立法目的，應自所解釋法律之生效日起，凡未確定之
案件均有適用。至於財政部七十年一月二十九日台財稅第三○七六三號函釋並未編入
該部八十三年、八十七年版之所得稅法令彙編，不予援用。上訴人八十五年度營利事
業所得稅，未申報未到期前出售短期票券所取得之利息收入，亦未扣繳該部分利息收
入稅款，依前開財政部函釋，未到期前出售發生之損失，自不得列為費用或損失，於
計算營利事業所得額時減除，始符收入、成本、費用配合原則。被上訴人否准認列買
賣票券損失四三、一五三、四四八元，訴願決定予以維持，俱無違誤。另關於前手息
扣繳稅款部分：依所得稅法第七條第四項、第八十九條第一項第二款、第七十一條、
第一百條前段規定，取得利息所得者，即為納稅義務人，應申報利息所得，如符合扣
繳稅額抵繳應納稅款之規定者，即可抵繳稅款，不以是否取得扣繳憑單為要件。是所
得稅法有關利息所得，得以扣繳稅額抵繳應納稅款者，係以依所得稅法規定，應申報
或繳納利息所得稅之「納稅義務人」而言；換言之，得為扣繳稅額抵繳應納稅款之對
象為應將利息所得申報、繳納所得稅，為承擔納稅義務者為限；反之，如未申報利息
所得，而未繳納利息所得稅者，則無扣繳稅額抵繳應納稅款之適用，此為當然之解釋
。至於第三人取得利息所得部分，是否得抵繳應納稅款，與納稅義務人無關，縱令事
實上係由納稅義務人代繳稅款，並不能因此變更公法上納稅義務之主體。該項利息所
得之扣繳稅款，僅能由該第三人依法抵繳之，其代繳稅款之納稅義務人，自無以自己
名義請求抵繳稅款之權利。次查，六十四年五月三十一日公布施行之中央政府建設公
債發行條例第六條規定：「本公債分為甲、乙兩種。甲種公債利息所得，不免繳所得
稅；乙種公債利息所得，免繳一部或全部所得稅，由財政部審酌發行時全部狀況擬訂
，報行政院核定。」財政部鑑於過去發行乙種國庫券時，如在一年中有轉手多次者，
依該部（六二）台財稅第三八六一九號函釋，係由中央銀行將個別分段持有之資料移
送財稅資料處理中心，憑以計算各人之所得憑以課稅之情形，增加稽徵機關執行之困
難，亦無法辦理扣繳。為簡化稽徵作業及扣繳手續，遂於六十四年九月一日依上開條
例發行甲種公債第一期債票時，以六十四年九月四日台財稅第三六四四○號函釋：「
本債票無論曾否轉讓，均應由付息機構，以付息時之持票人為納稅義務人（記名式者
為最後記名之人）就全部利息一次扣繳所得稅；並根據持票人之身分證明，依法填報
扣繳憑單。納稅義務人為中華民國居住之個人或營利事業者，應將該項利息所得，依
法合併當年度所得申報所得稅。」就中央政府建設公債甲種債票利息，改以付息時之
債票持有人就全部利息一次扣繳所得稅，與所得稅法第八十八條、八十九條、第九十
二條規定不牴觸。再按一般公債、公司債、金融債券等因載有約定之利率，債券持有
人依民法第六十九條、第七十條規定，對於此項約定利息按權利存續期間之日數，取
得其法定孳息。此項利息未獲付支付前，如將債券讓售，依同法第二百九十五條第一
項前段規定，推定其隨同原本移轉於受讓人，債券原持有人因而經由買賣價金取得是
項利息收益。因此，債券之買賣，如係於該債券之付息日為之，讓售價格之認定，尚
不生何疑義；若於兩付息日間為之，其買賣價格中實已包括兩部分，一為取得債券所
支付之對價，另一為未屆付息日該債券法定利息請求權之讓與價金。惟由於買賣債券
之交易所得停徵，「利息所得」與「證券交易所得」如未明確劃分，除將造成原持有
人之法定利息收益，將誤為證券交易所得免稅外，並將增加債券利息兌領人之利息所
得，造成課稅錯誤。財政部乃於七十五年七月十六日以台財稅第七五四一四一六號函
釋：「營利事業或個人買賣國內發行之公債、公司債及金融債券，買受人若為營利事
業，可由該事業按債券持有期間，依債券之面值及利率計算之『利息收入』，如其係
於兩付息日間購入債券並於取息前出售者，則以售價減除其購進該債券之價格及依上
述計算之利息收入後之餘額作為其證券交易損益。買受人若為個人，因個人一般多未
設帳，應一律以其兌領之利息金額併入其當期綜合所得稅課徵。」闡明營利事業應按
實際情形列報利息收入，其債券賣出時超過購進價格及利息收入後之餘額為證券交易
損益；並附帶說明個人因未設帳，應一律以兌領之利息併入其綜合所得稅課稅，符合
所得稅法課稅公平之原則。因此，所謂債券「前手息」，乃為區分債券利息兌領人所
持有債券期間申報所得之利息，及非持有（即其前手持有）期間，未申報所得之債券
利息，而予分野界定之名詞。依上開函釋可知，前手息所得者如為營利事業者，應按
其持有債券期間，計算利息所得課徵營利事業所得稅；惟前手息所得者如為個人者，
因前手個人既未設帳又無扣繳憑單歸課資料，其不列入綜合所得稅結算申報，稽徵機
關亦未予核課其綜合所得稅；營利事業如係債券利息兌領人，僅按其持有債券期間，
計算利息所得課徵營利事業所得稅，依前開所得稅法規定，亦僅就申報利息所得範圍
內之扣繳稅額抵繳應納稅款，其未持有債券期間之其餘利息（即前手息），認非屬該
營利事業之利息所得，毋庸申報，不課徵營利事業所得稅，因此而生之前手息扣繳稅
款，自不在扣繳稅額抵繳應納稅款之列。上訴人係經營短期票券之經紀、自營業務，
八十五年度營利事業所得稅申報各類收益扣繳稅款，於「各類收益扣繳稅款與申報金
額調節表」將「公債前手息」三六二、○八五、二六○元，自扣繳憑單給付總額三七
八、九三○、七○○元中扣除，僅申報利息收入四七、八四三、七三○元，卻申報含
前手息扣繳稅額在內之全部扣繳稅款三七、八九三、○七○元，於法未合。被上訴人
原核定以其中債券前手息扣繳稅額三六、二○八、五二六元為前手所有，上訴人購入
債券之價款，應按減除前手息扣繳稅額後之餘額給付前手，其按全額給付，代付他人
之扣繳稅款非屬本身應繳納之稅款等因，將系爭扣繳稅款三六、二○八、五二六元轉
入債券成本項下查核，否准其抵減應納稅額。復查決定以所得稅法第七十一條及第九
十九條雖分別規定，納稅義務人得以暫繳及扣繳稅款抵繳結算申報之應納稅額，及憑
扣繳憑單抵繳稅款，惟亦限定以自行繳納之稅款始適用。前開財政部七十五年函釋雖
規定營利事業買賣公債，可按持有期間列報利息收入，惟並未規定營利事業於兩付息
日間買回公債，按持有期間列報利息收入，即得以全期扣繳稅款抵繳其申報應納稅額
。上訴人於兌領日買回公債，兌領之利息及扣繳稅款均為前手所有，本身並無所得，
且係屬刻意安排，並無「持有期間」，亦非扣繳稅款之實際納稅義務人，縱扣繳憑單
係以上訴人名義開立，然系爭扣繳稅款非其負擔及繳納，依前述規定及營利事業所得
稅查核準則第九十條第三款規定意旨，自不得以之抵繳應納稅額或申請退稅。至所得
稅法第八十九條，係對各類所得扣繳義務人及納稅義務人之列舉規定；所得稅法第一
百條，係對稅款退、補程序之相關規定，均難執為系爭扣繳稅款申請退還之論據等由
而駁回復查申請。訴願決定另以上訴人所引財團法人中華民國證券櫃檯買賣忠證券商
營業處所買賣有價證券業務第五十一條：「債券之買賣均採除息交易。其迄給付結算
日止賣方應得之利息，由賣方併同成交價金支付賣方‧‧‧」，係規定前手息應歸前
手所有，應由買方併同成交價支付賣方，是前手息之扣繳稅款，自為前手所有，尚難
執為本件系爭扣繳稅款申請退還之依據，而駁回上訴人之訴願，均無不合等，為其判
斷之基礎，並說明證據取捨及上訴人其餘主張不足採之理由，而駁回上訴人之起訴。
本院查，有關短期票券交易損失部分：所得稅法第二十四條第二項規定：「營利事業
有第十四條第一項第四類利息所得中之短期票券利息所得，除依第八十八條規定扣繳
稅款外，不計入營利事業所得額。」即短期票券利息所得採分離課稅，不併入營利事
業所得額。基於收入與成本、費用配合原則，則在未到期前出售短期票券發生之損失
，亦不應列為費用或損失，自其他應稅收入減除，方符合所得稅法第二十四條之立法
原意，避免造成侵蝕稅源及課稅不合理現象。財政部八十七年七月二十三日台財稅第
八七一九五四八○一號函釋，係本於所得稅法第二十四條規定意旨所為解釋，並未於
法律規定外，另行創設新權利義務，非中央法規標準法所指法規命令，應自解釋法律
之生效日起，凡未確定之案件均有適用。原處分援引上開函釋，未違反憲法第十九條
、中央法規標準法第七條、稅捐稽徵法第一條之一規定。而上訴人所引財政部七十年
一月二十九日台財稅第三○七六三號函釋，既並未編入該部八十三年版之所得稅法令
彙編，依該部八十三年八月三十一日台財稅第八三一六○七六六一號函，自八十三年
十月一日起不再援用，且所得稅法第二十四條迄未修正，本件並無中央法規標準法第
十八條新舊法規適用問題。至中興票券七十八、八十四年度營利事業所得稅是否認列
買賣債券損失，係另案妥適與否問題。原處分否准認列系爭短期票券交易損失，訴願
決定及原判決俱予維持，均無違誤。上訴人指摘原判決此部分違法，並無理由，應予
駁回。關於債券前手持有期間之利息扣繳稅款申報抵稅、退稅部分：「憲法第十九條
規定人民有依法律納稅之義務，固係指人民有依據法律所定之納稅主體、稅目、稅率
、納稅方法及納稅期間等項而負納稅義務之意，然課人民以繳納租稅之法律，於適用
時，該法律所定之事項若權利義務相關連者，本於法律適用之整體性及權利義務之平
衡性，當不得任意割裂適用。」業經司法院釋字第三八五號解釋在案。次按「納稅義
務人有左列各類所得者，應由扣繳義務人於給付時，依規定之扣繳率或扣繳辦法，扣
取稅款，並依第九十二條規定繳納之︰一、．．．二、機關、團體、事業或執行業務
者所給付之薪資、利息、．．．。」為行為時所得稅法第八十八條所明定。故利息所
得者，應由扣繳義務人於給付時，扣取稅款，並將所扣稅款向國庫繳納。又依同法第
七十一條第一項前段、第九十九條及第一百條之規定，扣繳稅款於結算申報時當可用
以抵繳應納稅額，此為義務與權利相互關連之規定，不容割裂適用。財政部六十四年
九月四日台財稅第三六四四○號函釋：「主旨：中央政府建設公債甲種債票之利息，
應由付息機構於付息時，按照所得稅法第八十八條、第八十九條、第九十二條及各類
所得扣繳率表等規定，扣繳利息所得稅款，並以付息時債票持有人為納稅義務人，向
稽徵機關填報扣繳憑單，並依同法第九十四條規定，將扣繳憑單填送納稅義務人。說
明：二、本債票無論曾否轉讓，均應由付息機構，以付息時之持票人為納稅義務人（
記名式者為最後記名之人）就全部利息一次扣繳所得稅；並根據持票人之身分證明，
依法填報扣繳憑單。納稅義務人為中華民國居住之個人或營利事業，應將該項利息所
得，依法合併當年度所得申報所得稅。」本件上訴人為系爭債券付息時之持票人，因
上開財政部六十四年九月四日台財稅第三六四四○號函釋，被強制課按全部利息扣繳
稅款之義務，係依法律之形式為之。而於結算申報時，被上訴人竟主張上訴人雖被扣
繳系爭稅款，但非實際納稅義務人，否准被扣繳稅款抵繳應納稅額或退稅之權利，反
採經濟之事實。對於同一系爭所得，權利義務相關連之事項，而為不同認定，並均以
不利於上訴人者為其準據，顯然割裂適用法律，揆諸前開司法院第三八五號解釋及說
明，即有可議。上訴人執此指摘，非無理由，應將原判決廢棄。本件係因原審對於其
確定之事實適用法規不當而廢棄原判決，且原審確定之事實即為復查、訴願決定遞維
持原核定之事實基礎，爰依該事實自為判決，撤銷訴願決定及原處分（復查決定），
由被上訴人另為適法決定。另系爭債券如係附買回條件之交易，即僅形式上出售債券
予客戶，協議於一段期間（付息日前）以約定利率（非票面利率）計算之本利和，向
客戶買回債券，「債券實體」則交由賣方特約之金融機構代為保管，由該金融機構出
具「債券存摺」辦理交割。此在法律形式上，雖與一般買（賣）斷交易相同，就經濟
事實而言，是否為「融資」或「買賣」行為，非無研究餘地。如屬融資行為，則債券
僅係融資之擔保，債券仍屬附買回條件之賣方持有，債券利息應全部歸其所得，而其
與客戶之約定買回利息，則為融資之利息支出。被上訴人如認應依實質課稅，系爭債
券有上述情形，於另為決定時，亦有併予斟酌之必要，附此指明。
據上論結，本件上訴為一部有理由，一部無理由，爰依行政訴訟法第二百五十五條第
一項、第二百五十六條第一項、第二百五十九條第一款、第九十八條第三項前段，判
決如主文。
中　　華　　民　　國　　九十一　　　年　　　十　　　　月　　　四　　　　日
                    最 高 行 政 法 院  第 一 庭
                                審 判 長 法  官　　　黃　綠　星
                                         法  官      黃　合　文
                                         法  官　　　蔡　進　田
                                         法  官　　　黃　璽　君
                                         法  官　　　廖　宏　明
右  正  本  證  明  與  原  本  無  異
　　　　　　　　　　　　　　　　　　　　 法院書記官　邱　彰　德
中　　華　　民　　國　　九十一　　　年　　　十　　　　月　　　四　　　　日
